【裁判字號】    89,重訴,210
【裁判日期】    900604
【裁判案由】    分割共有物
【裁判全文】
臺灣高雄地方法院民事判決  八十九年度重訴字第二一○號
    原      告  辛○○○
    被      告  酉○○
                丑○○○
                寅○○○
                巳○○○
                午○○○
                辰○○○
                壬○○○
                申○○○
                甲○○
                乙○○○
                未○○○
                丁○○○
                丙○○○
                癸○○○
                己○○○
                戊○○○
                卯○○○
                丑○○○
                子○○○
                庚○○○
右當事人間請求所有權移轉登記事件，本院判決如左：
    主      文
兩造共有坐落高雄縣大寮鄉○○○○段第二四九號面積一五五七平方公尺、同段二四
九之一三地號面積一０四八平方公尺之土地，准予變價分割，賣得價金依附表所示之
兩造各別應有部分比例分配。
訴訟費用由被告負擔。
    事      實
甲、原告方面：
一、聲明：求為判決
  (一)請准將坐落高雄縣大寮鄉○○○○段第二四九號，面積一五五七平方公尺即同段
    二四九之一三地號面積一０四八平方公尺土地，請准予變價分割。
  (二)訴訟費用由被告負擔。
二、陳述：
  (一)緣坐落高雄縣大寮鄉○○○○段第二四九號，面積一五五七平方公尺即同段二四
    九之一三地號面積一０四八平方公尺土地，原告應有部分六分之一、被告酉○○
    為六分之一、丑○○○為三０六九０分之八八五，寅○○○為三０六九０分之八
    八五、巳○○○為三０六九０分之二四０、午○○○為三０六九０分之六００、
    辰○○○為三０六九０分之一０四０、壬○○○為三０六九０分之二二六０、申
    ○○○為三０六九０分之一三五０、甲○○為三０六九０分之一四０五、乙○○○為三０六九０分之一四七０、未○○○、丁○○○、丙○○○、癸○○○各為
    三０六九０分之二七０，己○○○為三０六九０分之八八０、戊○○○、卯○○○、丑○○○、子○○○、庚○○○應有部分如附表所示，有土地謄本及第即圖
    附卷可憑。系爭土地在使用上並無不能分割之情形，且兩造間亦無不能分割之協
    議，前曾向被告等要求協議分割，因部分被告拒絕，致迄未能分割共有物。
  (二)爰依民法第八百二十三條第一項前段及第八百二十四條第二項第一款之規定提起
    本件訴訟，原希望能部分共有人保持共有，惟未能取得共有人間之同意，且部分
    共有人應有部分面積甚少，難以建築房屋，原請求准予變價分割。
三、證據：提出土地登記謄本、戶籍謄本等為證。
乙、被告乙○○○方面：
一、聲明：求為判決原告之訴駁回，訴訟費用由原告負擔。
二、陳述：
不同意分割，因土地係祖先所留下，且土地上算落各房建物無法跟哥，希望保持共有
。
三、證據：未提出書面證據。
丙、被告戊○○○方面：
一、聲明及陳述：如能分割，同意分割。
丁、午○○○、未○○○、己○○○方面：
一、聲明：求為判決原告之訴駁回，訴訟費用由原告負擔。
二、陳述：不同意分割，有些共有人雖土地謄本上有其名字，然並無土地，原先其等
    祖先說要登記給我們，後又因故未能辦成，因此希望保持共有。
戊、酉○○、丑○○○、寅○○○、巳○○○、辰○○○、壬○○○、申○○○、甲○○、丁○○○、丙○○○、癸○○○、卯○○○、丑○○○、子○○○、庚○○○未於言詞辯論期日到場，亦未提出書狀作何聲明或陳述。
己、本院依原告之聲請勘驗現場，並囑託高雄縣鳳山市地政事務所派員測量，制有勘
    驗筆錄及複丈成果圖，並依職權檢具相關文件函詢高雄市政府工務局建築管理處
    系爭建物之各樓層得否區分為區分所有建物、有無使用上及構造上之獨立性。
    理      由
一、原告主張坐落高雄縣大寮鄉○○○○段第二四九號，面積一五五七平方公尺即同
    段二四九之一三地號面積一０四八平方公尺土地（下稱系爭土地），係屬原告與
    被告酉○○、丑○○○、寅○○○、巳○○○、午○○○、辰○○○、壬○○○
    、申○○○、甲○○、乙○○○、未○○○、丁○○○、丙○○○、癸○○○、
    己○○○、戊○○○、卯○○○、丑○○○、子○○○、庚○○○分別共有之土
    地，應有部分詳如附表所示，業據原告提出土地登記簿謄本為證，復為被告所不
    爭執，自堪信為真實。
二、按「共有物之分割，依共有人協議之方法行之。分割之方法，不能協議決定者，
    法院得因任何共有人之聲請，命為左列之分配：一、以原物分配於各共有人；二
    、變賣共有物，以價金分配於各共有人。」民法第八百二十四條第一、二項規定
    參照。本件兩造就系爭建物並無不能分割之特約，或有依使用目的不能分割之情
    形，被告雖稱系爭土地為祖先所遺留，其上按照各房建有建物，然此非有不能分
    割之情況，從而原告請求分割應予准許。
三、按「共有人因共有物分割之方法不能協議決定，而提起請求分割共有物之訴，應
    由法院依民法第八百二十四條命為適當之分配，不受任何共有人主張之拘束，即
    不得以原告所主張分割方法之不當，遽為駁回分割共有物之訴之判決。」最高法
    院四十九年台上字第二五六九號著有判例，可資參照。本件原告原訴請以原物分
    割系爭土地，然因被告多人所有應有部分面積甚少，且大多希望維持共有，而請
    改請求變價分割。而依台灣省畸零地使用規則第九條第一項之規定，面積狹小之
    基地非經補足所缺寬度、深度、地界曲折之基地非經整理，均不得建築，而系爭
    土地屬住宅區建築用地，有八米之計劃道路，則依據台灣省畸零地使用規則第三
    條規定，建築最小用地需有四十九平方公尺，本院認被告張簡景堂、子○○○僅
    約二十平方公尺，另丁○○○、癸○○○、丙○○○僅約二十二點八平方公尺，
    丑○○○僅約三十三點六九平方公尺，約尚不足最小建築面積，被告未○○○僅
    約略超過最小建築面積，綜觀被告丑○○○、寅○○○、巳○○○、午○○○、
    未○○○、丁○○○、丙○○○、癸○○○、己○○○、戊○○○、子○○○等
    十一人，應有部分面積不足二十五坪，又系爭二筆土地其上散落各共有人所建築
    之建物，而依據本院會同鳳山地政事務所會同勘測，系爭土地散落約十五處建物
    ，面積從一平方公尺至一百三十三平方公尺不等，或有兩造之祖先遺留之建物，
    系爭二筆土地若依共有人之應有部分原物分割，並依據既有建物現況，則被告之
    共有人所分得之面積狹小，系爭土地若依照各共有人之應有部分逐筆分割，自不
    能達成融通與增進經濟效益之分割目的，且受分配人因分得土地過小變成畸零地
    而不能利用，對該受分配人或社會言，均係損害（最高法院七十三年度台上字地
    二七一四判例參照），況依據原告所述，其餘被告大多不願分割，或已遷居他地
    ，希望保持現況，而本件系爭土地之公告現值均為每平方公尺新台幣一萬五千元
    ，因此本件分割共有物，應以變賣之分割方法為適當，即將系爭二筆土地變賣，
    以所得價金按兩造應有部分之比例分配之為適宜。
四、結論：原告之訴為有理由，依民事訴訟法第七十八條、第八十五條第一項，判決
    如主文。
中      華      民      國    九十      年      六      月      四      日
                              臺灣高雄地方法院民事庭
~B法      官  陳嘉惠
右為正本係照原本作成。
如對本判決上訴，須於判決送達後廿日內向本院提出上訴狀。
~B法院書記官  王雯郁


司法院資訊處製作；財團法人民間司法改革基金會備份。
